---
title: "Análise da criminalidade no estado de São Paulo relacionada a População, Educação e Renda"
#author: "Rogelio Neto "
date: "`r format(Sys.time(), '%d %B, %Y')` "
output:
  html_document:
    highlight: textmate
    includes:
      in_header: cabecalho.html
    theme: flatly
# flatly "default", "cerulean", "journal", "flatly", "darkly", "readable", "spacelab", 
# "united", "cosmo", "lumen", "paper", "sandstone", "simplex", "yeti"
    number_sections: yes
    toc: yes
    toc_float:
      collapsed: yes
      smooth_scroll: no
  pdf_document:
    toc: yes
---
```{r Pacotes, echo=FALSE, message=FALSE, warning=FALSE}
library(kableExtra)
library(readxl)
library(sqldf)
#library(pacman)
library(dplyr)
library(plotly)
library(ggplot2)
library(plotrix)
#library(plotrix)
 
#library(dplyr)                                
#library(car)                                
#library(rstatix)                                
#library(emmeans)
#library(ggplot2)
#library(knitr)
#library(htmltools)
#library(readr)

```
---
# Introdução

&nbsp;&nbsp;&nbsp;&nbsp;&nbsp;&nbsp;&nbsp;&nbsp;&nbsp;&nbsp;
PROGRAMA DE MENTORIA ENTRE ALUNOS DSA - TURMA 2 - TEMPORADA 2021  

## Composição da equipe

Nome | e_mail | Função
:-------------------------- | :---------------------------------| :------------
Rogélio Gonçalves Neto | rogelio.neto@uspedra.com.br | Mentor
Luciana Silva Albuquerque de Melo	| lucianasmf@yahoo.com.br | Mentorado
Leticia Fiorina Echeverria Grobério |	lele1806@bol.com.br | Mentorado

## Resumo
&nbsp;&nbsp;&nbsp;&nbsp;&nbsp;&nbsp;&nbsp;&nbsp;&nbsp;&nbsp;
Para este Programa de Mentoria nossa equipe trabalhou em um projeto que teve como objetivo geral analisar de conjuntos de dados públicos sobre população, educação, renda e criminalidade no Estado de São Paulo a fim de encontrar possíveis correlações que possam corroborar com a tomada de decisão e planejamento estratégico por parte da Segurança Pública do Estado de São Paulo, visto a necessidade de maior agilidade no enfrentamento da criminalidade.  

&nbsp;&nbsp;&nbsp;&nbsp;&nbsp;&nbsp;&nbsp;&nbsp;&nbsp;&nbsp;
A fim de alcançar o objetivo principal do projeto a equipe seguiu alguns passos que estão listados como objetivos específicos e que propiciou atender, na medida do possível, o objetivo do Programa de Mentoria entre alunos DSA – Temporada - 2021, que é: “Permitir que alunos mais experientes e com perfil de Mentor, ajudem outros alunos indicando caminhos para os objetivos profissionais, guias de estudos, desenvolvimento de soft skills e trabalho em grupo” (DSA,2021).  

&nbsp;&nbsp;&nbsp;&nbsp;&nbsp;&nbsp;&nbsp;&nbsp;&nbsp;&nbsp;
Os conjuntos de dados foram extraídos por meio do desenvolvimento de um método automático e apresentados em um dashboard desenvolvido em Power BI.  


## Objetivo do trabalho
&nbsp;&nbsp;&nbsp;&nbsp;&nbsp;&nbsp;&nbsp;&nbsp;&nbsp;&nbsp;
Este trabalho tem como objetivo geral a análise de conjuntos de dados públicos sobre população, educação, renda e criminalidade no Estado de São Paulo a fim de encontrar possíveis correlações que possam corroborar com a tomada de decisão e planejamento estratégico por parte da Segurança Pública do Estado de São Paulo e tem como objetivos específicos:  

* Trabalhar com o ciclo de vida de ciência de dados;  
* Extrair os quatro datasets propostos;  
* Demonstrar os dados dos datasets extraídos;  
* Apresentar um dashboard das informações;  
* Apresentar um arquivo consolidado das informações;  

## Macro cronograma
&nbsp;&nbsp;&nbsp;&nbsp;&nbsp;&nbsp;&nbsp;&nbsp;&nbsp;&nbsp;
Apresentação do macro cronograma do projeto, não foi possível realizao detalhamento do cronograma devido ao tempo. Período do projeto de 07/06/2021	à 30/09/2021.

Data Início | Dias | Atividades | Data Fim
:------------ | :------ | :---------------------------- | :------------
07/06/2021 | 20 | Definição do tema; | 27/06/2021
 - | -  | Definição das atividades;	| -
 - | -  | Definição do problema; | -
28/06/2021 | 15 | Identificação do site | 13/07/2021
- | -  | Identificação das ferramentas | -
14/07/2021 | 15 | Problemas pessoais (quase desistência do projeto) | 29/07/2021
30/07/2021 | 46 | Desenvolvimento dos robôs; | 14/09/2021
- | -  | Análise dos dataset; | -
- | -  | Desenvolvimento do RMarkdown | -
- | -  | Desenvolvimento do PowerBI | -
15/09/2021 | 15 | Desenvolvimento da documentação; | 30/09/2021
01/10/2021 |  3	| Revisão da entrega; | 04/10/2021
- | -  | Entrega do trabalho; | -




&nbsp;&nbsp;&nbsp;&nbsp;&nbsp;&nbsp;&nbsp;&nbsp;&nbsp;&nbsp;
Tendo em vista que trata-se de um trabalho acadêmico sem fins profissionais os dados baixados não foram extraídos em sua totalidade e em alguns sites haviam dados faltantes, ou seja, não estavam atualizados com todos os anos, desta forma foi **definido que não iríamos nos preocupar com estes dados faltantes** e sim com os processos de automatização **“criação dos robôs”**, desenvolvimento de uma visualização de entregra e finalizando com o gráficos de demonstração de resultados.

# Apresentação dos dados e informações
&nbsp;&nbsp;&nbsp;&nbsp;&nbsp;&nbsp;&nbsp;&nbsp;&nbsp;&nbsp;
Os datasets (ou conjuntos de dados) são os insumo dos processos de análise de dados, representam os dados extraídos de um fonte origem site, sistema, redes sociais e etc. O que foi utilizado neste projeto foram de orgãos publicos do Brasil e do estado de São Paulo.  

&nbsp;&nbsp;&nbsp;&nbsp;&nbsp;&nbsp;&nbsp;&nbsp;&nbsp;&nbsp;
Em todos os datasets os nomes dos municipíos foram tratados e transformado em caixa alta, retirada a acentuação e realizado acertos diversos.

## Origem fonte de dados
&nbsp;&nbsp;&nbsp;&nbsp;&nbsp;&nbsp;&nbsp;&nbsp;&nbsp;&nbsp;
Suas origens serão descritas no quadro a seguir.

Nome | Descritivo | Site Extração
:--------------- | :----------------------------- | :----------------------------
POP_MUNICIPIO.xlsx | População, divida por Sexo | https://repositorio.seade.gov.br/dataset/populacao-por-municipio-sexo-e-idade
PIB_MUNICIPIO.xlsx | Renda percapita, dividida por area de negócio |http://repositorio.seade.gov.br/dataset/pib-municipal-2002-2018
OCOR_MUNICIPIO.xlsx | Ocorrências policiais, dividida por tipo de ocorrência | https://www.ssp.sp.gov.br/Estatistica/Pesquisa.aspx
ESCOLA_MUNICIPIO.xlsx | Escolaridade, dvidida por serie | http://www.educacao.sp.gov.br/central-de-atendimento/downloads.asp


```{r leituraDados, echo=FALSE}
# Observações:
# Foram realiados ajustes nas colunas, entendemos que deveria ter realizado no processo de extração. Como não foi ajustamos na geração mesma.
# ===========================================================================================================
popul <- read_excel("C://Mentoria//Final//POP_MUNICIPIO.xlsx", sheet=1, col_names=TRUE)

renda <- read_excel("C://Mentoria//Final//PIB_MUNICIPIO.xlsx", sheet=1, col_names=TRUE)
colnames(renda)[3] <- "Municipio"
colnames(renda)[5] <- "Agropecuaria"
colnames(renda)[6] <- "Industria"
colnames(renda)[7] <- "AdmPublica"
colnames(renda)[8] <- "TotalGeral"
colnames(renda)[9] <- "PIB"
colnames(renda)[10] <- "PibPerCapita"

ocorr <- read_excel("C://Mentoria//Final//OCOR_MUNICIPIO.xlsx", sheet=1, col_names=TRUE)
colnames(ocorr)[4] <- "PorteEntorpecente"
colnames(ocorr)[5] <- "TraficoEntorpecente"
colnames(ocorr)[6] <- "ApreensaoEntorpecente"
colnames(ocorr)[7] <- "PorteIlegalArma"
colnames(ocorr)[8] <- "ArmasFogoApreendids"
colnames(ocorr)[9] <- "FlagantesLavrados"
colnames(ocorr)[10] <- "ApreendidosFragante"
colnames(ocorr)[11] <- "ApreendidosMandado"
colnames(ocorr)[12] <- "PresasFlagrante"	
colnames(ocorr)[13] <- "PresasMandado"
colnames(ocorr)[14] <- "PrisoesEfetuadas"
colnames(ocorr)[15] <- "VeiculosRecuperados"
colnames(ocorr)[16] <- "InqueritosPoliciais"
colnames(ocorr)[17] <- "Total"

escol <- read_excel("C://Mentoria//Final//ESCOLA_MUNICIPIO.xlsx", sheet=1, col_names=TRUE)
colnames(escol)[5] <- "Fund_1"
colnames(escol)[6] <- "Fund_2"
colnames(escol)[7] <- "Fund_3"
colnames(escol)[8] <- "Fund_4"
colnames(escol)[9] <- "Fund_5"
colnames(escol)[10] <- "Fund_6"
colnames(escol)[11] <- "Fund_7"
colnames(escol)[12] <- "Fund_8"
colnames(escol)[13] <- "Fund_9"
colnames(escol)[14] <- "Med_1"
colnames(escol)[15] <- "Med_2"
colnames(escol)[16] <- "Med_3"

```

## Apresentações dos **Datasets**

### Informação da **População**  
```{r qtdDadoPopul, echo=FALSE}
## Realiza os acumulados para apresentação das informações
q_popul <- popul %>%
  summarise(n_ano = min(ano),
            t_mulher = sum(mulher),
            t_homem = sum(homem),
            t_total = sum(mulher+homem))
```
&nbsp;&nbsp;&nbsp;&nbsp;&nbsp;&nbsp;&nbsp;&nbsp;&nbsp;&nbsp;
Informações do ano de `r q_popul$n_ano` do Estado de São Paulo possui `r nrow(popul)` municípios, com um total de `r toString(q_popul$t_mulher)` mulheres e `r toString(q_popul$t_homem)` homens, totalizando `r toString(q_popul$t_total)` pessoas.

```{r GrafPopul, echo=FALSE}
fatias = c(q_popul$t_mulher, q_popul$t_homem)
grafPopul = c("Mulher", "Homem")
grafPopul = paste(grafPopul, fatias)
pie3D(fatias, labels = grafPopul, explode = 0.05, 
      col = c("steelblue1", "lemonchiffon4"), 
      main = "Total da população")
```

```{r tabelaPopul, echo=FALSE}
tabPopul <- data.frame(popul$municipio,popul$mulher,popul$homem,(popul$mulher+popul$homem))
tabPopul %>% 
  DT::datatable(colnames = c('Município','Mulher','Homem', 'Total'))
```

### Informação da **Renda** 
```{r qtdDadoRenda, echo=FALSE}
## Realiza os acumulados para apresentação das informações
q_renda <- renda %>%
  summarise(n_ano = min(renda$ano),
            t_agropecuaria = sum(renda$Agropecuaria),
            t_industria = sum(renda$Industria),
            t_admpublica = sum(renda$AdmPublica),
            t_total = sum(renda$TotalGeral),
            t_pib = mean(renda$PIB),
            t_percapita = mean(renda$PibPerCapita)
            )
```

&nbsp;&nbsp;&nbsp;&nbsp;&nbsp;&nbsp;&nbsp;&nbsp;&nbsp;&nbsp;
Informações do ano de `r q_renda$n_ano` do Estado de São Paulo possui `r nrow(renda)` municípios, com uma renda total de `r toString(q_renda$t_total)`, distribuída nas áreas da seguinte forma. Em Agropecuária `r toString(q_renda$t_agropecuaria)`, industria `r toString(q_renda$t_industria)` e administração pública `r toString(q_renda$t_admpublica)`. Gerando um PIB médio `r toString(q_renda$t_pib)` com uma renda per capita média `r toString(q_renda$t_percapita)`.

```{r GrafRenda, echo=FALSE}
fatias = c(q_renda$t_agropecuaria, q_renda$t_industria, q_renda$t_admpublica)
grafRenda = c("Agropecuária", "Indústria", "Adm.Pública")
grafRenda = paste(grafRenda, fatias)
pie3D(fatias, labels = grafRenda, explode = 0.05,
      col = c("steelblue1", "lemonchiffon4", "tan3"), 
      main = "Distribuição da renda por área")
```

```{r tabelaRenda, echo=FALSE}
tabRenda <- data.frame(renda$Municipio,
                       renda$Agropecuaria,
                       renda$Industria,
                       renda$AdmPublica,
                       (renda$Agropecuaria+renda$Industria+renda$AdmPublica),
                       renda$PIB, 
                       renda$PibPerCapita)
tabRenda %>% 
  DT::datatable(colnames = c('Município',
                             'Agropecuária',
                             'Indústria', 
                             'Adm.Pública', 
                             'Total', 
                             'PIB', 
                             'Per Capita'))
```

### Informação das **Ocorrências Policiais**  
```{r qtdDadoOcorr, echo=FALSE}
## Realiza os acumulados para apresentação das informações
q_ocorr <- ocorr %>%
  summarise(n_ano = min(ocorr$Ano),
            t_PorteEntorpecente = sum(ocorr$PorteEntorpecente),
            t_TraficoEntorpecente = sum(ocorr$TraficoEntorpecente),
            t_ApreensaoEntorpecente = sum(ocorr$ApreensaoEntorpecente),
            t_PorteIlegalArma = sum(ocorr$PorteIlegalArma),
            t_ArmasFogoApreendids = sum(ocorr$ArmasFogoApreendids),
            t_FlagantesLavrados = sum(ocorr$FlagantesLavrados),
            t_ApreendidosFragante = sum(ocorr$ApreendidosFragante),
            t_ApreendidosMandado = sum(ocorr$ApreendidosMandado),
            t_PresasFlagrante = sum(ocorr$PresasFlagrante),	
            t_PresasMandado = sum(ocorr$PresasMandado),
            t_PrisoesEfetuadas = sum(ocorr$PrisoesEfetuadas),
            t_VeiculosRecuperados = sum(ocorr$VeiculosRecuperados),
            t_InqueritosPoliciais = sum(ocorr$InqueritosPoliciais),
            t_Total = sum(ocorr$Total),
            t_Entorpecente = sum(ocorr$PorteEntorpecente + ocorr$TraficoEntorpecente +
                                   ocorr$ApreensaoEntorpecente),
            t_Arma = sum(ocorr$PorteIlegalArma+ocorr$ArmasFogoApreendids),
            t_Apreensao = sum(ocorr$FlagantesLavrados + 
                                ocorr$ApreendidosFragante +
                                ocorr$ApreendidosMandado),
            t_Presas = sum(ocorr$PresasFlagrante + ocorr$PresasMandado +
                             ocorr$PrisoesEfetuadas),
            t_agr_ocorr = sum(ocorr$PorteEntorpecente + 
                                ocorr$TraficoEntorpecente + 
                                ocorr$ApreensaoEntorpecente +
                                ocorr$PorteIlegalArma +
                                ocorr$ArmasFogoApreendids + 
                                ocorr$FlagantesLavrados + 
                                ocorr$ApreendidosFragante +
                                ocorr$ApreendidosMandado + 
                                ocorr$PresasFlagrante + 
                                ocorr$PresasMandado +
                                ocorr$PrisoesEfetuadas))
```
&nbsp;&nbsp;&nbsp;&nbsp;&nbsp;&nbsp;&nbsp;&nbsp;&nbsp;&nbsp;
Informações do ano de `r q_ocorr$n_ano` do Estado de São Paulo, agrupamento as ocorrências por Entorpecentes `r toString(q_ocorr$t_Entorpecente)`, Armas `r toString(q_ocorr$t_Arma)`, Apreensão `r toString(q_ocorr$t_Apreensao)` e Prisões `r toString(q_ocorr$t_Presas)` totalizando um total de `r toString(q_ocorr$t_agr_ocorr)`. Também houve uma recuperação de veículos de `r toString(q_ocorr$t_VeiculosRecuperados)`. 

```{r GrafResOcorr, echo=FALSE}
fatias = c(q_ocorr$t_Entorpecente,
           q_ocorr$t_Arma,
           q_ocorr$t_Apreensao,
           q_ocorr$t_Presas
           )
grafResOcorr = c("Entorpecente", "Armas",
                 "Apreensões",
                 "Prisões")
grafResOcorr = paste(grafResOcorr, fatias)
pie(fatias, labels = grafResOcorr, 
#   col = c("steelblue1", "lemonchiffon4", "tan3"), 
    main = "Distribuição das ocorrências policiais")

#pie3D(fatias, labels = grafResOcorr, explode = 0.05,
#      col = c("steelblue1", "lemonchiffon4", "tan3"), 
#      main = "Agrupamento das ocorrências policiais")
```


```{r GrafOcorr, echo=FALSE}
# Observação:
# Este crafico não foi constrido pois a visualização não ficou boa, teria que ser construido com grafico de #barras e até o momento não consegui realizar o estudo para entrega.
fatias = c(q_ocorr$t_PorteEntorpecente,
           q_ocorr$t_TraficoEntorpecente,
           q_ocorr$t_ApreensaoEntorpecente,
           q_ocorr$t_PorteIlegalArma,
           q_ocorr$t_ArmasFogoApreendids,
           q_ocorr$t_FlagantesLavrados,
           q_ocorr$t_ApreendidosFragante,
           q_ocorr$t_ApreendidosMandado,
           q_ocorr$t_PresasFlagrante,
           q_ocorr$t_PresasMandado,
           q_ocorr$t_PrisoesEfetuadas,
           q_ocorr$t_VeiculosRecuperados,
           q_ocorr$t_InqueritosPoliciais)
grafOcorr = c("Porte Entorpecente", "Trafico Entorpecente", "Apreensao Entorpecente",
              "PorteIlegalArma","ArmasFogoApreendids","FlagantesLavrados",
              "ApreendidosFragante","ApreendidosMandado","PresasFlagrante",
              "PresasMandado","PrisoesEfetuadas","VeiculosRecuperados",
              "InqueritosPoliciais")
grafOcorr = paste(grafOcorr, fatias)
#pie(fatias, labels = grafOcorr, 
#   col = c("steelblue1", "lemonchiffon4", "tan3"), 
#    main = "Distribuição das ocorrências policiais")

# Observação
# Não foi utilizado pelo fato da visualização ficar ruim.
# =======================================================
#pie3D(fatias, labels = grafOcorr, explode = 0.05,
#      col = c("steelblue1", "lemonchiffon4", "tan3"), 
#      main = "Distribuição das ocorrências policiais")

```

```{r tabelaOcorr, echo=FALSE}
tabOcorr <- data.frame(ocorr$Municipio,
                       (ocorr$PorteEntorpecente + ocorr$TraficoEntorpecente +ocorr$ApreensaoEntorpecente),
                       (ocorr$PorteIlegalArma+ocorr$ArmasFogoApreendids),
                       (ocorr$FlagantesLavrados + ocorr$ApreendidosFragante + ocorr$ApreendidosMandado),
                       (ocorr$PresasFlagrante + ocorr$PresasMandado + ocorr$PrisoesEfetuadas),
                       (ocorr$PorteEntorpecente + ocorr$TraficoEntorpecente + ocorr$ApreensaoEntorpecente +
                          ocorr$PorteIlegalArma + ocorr$ArmasFogoApreendids + ocorr$FlagantesLavrados + 
                          ocorr$ApreendidosFragante + ocorr$ApreendidosMandado + ocorr$PresasFlagrante + 
                          ocorr$PresasMandado + ocorr$PrisoesEfetuadas))
tabRenda %>% 
  DT::datatable(colnames = c("Município", "Entorpecente", "Armas","Apreensões","Prisões", "Total"))
```


### Informação da **Escolaridade** 

```{r qtdDadoEscol, echo=FALSE}
## Realiza os acumulados para apresentação das informações
q_escol <- escol %>%
  summarise(n_ano = min(Ano),
            t_pre = sum(escol$Pre),
            t_fund = sum(escol$Fund_1+escol$Fund_2+escol$Fund_3+escol$Fund_4+
                      escol$Fund_5+escol$Fund_6+escol$Fund_7+escol$Fund_8+
                      escol$Fund_9),
            t_medio = sum(escol$Med_1+escol$Med_2+escol$Med_3),
            t_total = sum(escol$Pre +
                            escol$Fund_1+escol$Fund_2+escol$Fund_3+escol$Fund_4+
                            escol$Fund_5+escol$Fund_6+escol$Fund_7+escol$Fund_8+
                            escol$Fund_9+escol$Med_1+escol$Med_2+escol$Med_3)
            )
```
&nbsp;&nbsp;&nbsp;&nbsp;&nbsp;&nbsp;&nbsp;&nbsp;&nbsp;&nbsp;
Informações do ano de `r q_escol$n_ano` do Estado de São Paulo possui `r nrow(escol)` municípios, com um total de `r toString(q_escol$t_pre)` alunos pré escola, `r toString(q_escol$t_fund)` ensino fundamental, `r toString(q_escol$t_medio)` ensino fundamental e totalizando `r toString(q_escol$t_total)` de alunos matriculados.

```{r GrafEscol, echo=FALSE}
q_escol <- escol %>%
  summarise(t_Pre = sum(Pre),
            t_Fund = sum(Fund_1+Fund_2+Fund_3+Fund_4+Fund_5+Fund_6+Fund_7+Fund_8+Fund_9),
            t_medio = sum(Med_1+Med_2+Med_3))

fatias = c(q_escol$t_Pre, q_escol$t_Fund, q_escol$t_medio)
grafEscol = c("Pre-Escola", "Fundamental", "Médio")
grafEscol = paste(grafEscol, fatias)
pie(fatias, labels = grafEscol, 
#   col = c("steelblue1", "lemonchiffon4", "tan3"), 
    main = "Total da alunos por tipo de ensino")

# Observação:
# Retirado pois estava sobrepondo as fatias e não houve tempo de pesquisa para identificar o problema.
# ====================================================================================================
#pie3D(fatias, labels = grafEscol, explode = 0.05,
#      col = c("steelblue1", "lemonchiffon4", "tan3"), 
#      main = "Total da alunos por tipo de ensino")
```

```{r tabelaEscol, echo=FALSE}
tabEscol <- data.frame(escol$Municipio,escol$Pre,
                     (escol$Fund_1+escol$Fund_2+escol$Fund_3+escol$Fund_4+
                      escol$Fund_5+escol$Fund_6+escol$Fund_7+escol$Fund_8+
                      escol$Fund_9), (escol$Med_1+escol$Med_2+escol$Med_3))
tabEscol %>% 
  DT::datatable(colnames = c('Município.','Pre-Escola','Fundamental', 'Médio') )
```